【裁判字號】    88,簡上,821
【裁判日期】    890225
【裁判案由】    給付票款
【裁判全文】
臺灣臺北地方法院民事判決  八十八年度簡上字第八二一號
    上  訴  人  瑋屏商行即黃秀枝
    兼  訴  訟
    代  理  人  甲○○        .
    被上訴人    寶島商業銀行股份有限公司  設台北市○○○路○段十號
    法定代理人  丙○○        .
    訴訟代理人  乙○○                    住台北市○○○路○段五十一號五樓
                丁○○        .
右當事人間請求給付票款事件，上訴人對於中華民國八十八年十月十四日本院台北簡
易庭八十八年度北簡字第一０七一四號第一審判決提起上訴，本院判決如左：
    主  文
原判決命上訴人瑋屏商行給付新臺幣參拾貳萬元、自附表利息起算日起至清償日止按
週年利率百分之六計算之利息部分，及該部分假執行之宣告，暨訴訟費用之裁判均廢
棄。
右開廢棄部分，被上訴人在第一審之訴駁回。
上訴人甲○○之上訴駁回。
第一、二審訴訟費用由上訴人甲○○負擔二分之一，餘由被上訴人負擔。
    事      實
甲、上訴人方面：
  一、聲明：
  （一）原判決廢棄。
  （二）右開廢棄部分，被上訴人在第一審之訴駁回。
  二、陳述：除與原審判決書所載者相同茲予引用外，補稱：
  （一）系爭如附表所示之二紙支票確係由上訴人甲○○於民國八十七年十月間簽發
        ，並經上訴人瑋屏商行背書後交付與訴外人稜威福股份有限公司（下簡稱稜
        威福公司），以資給付瑋屏商行與稜威福公司間之貨款，上訴人並非因借貸
        款項而簽發、背書；嗣稜威福公司再於八十八年三月下旬持系爭支票向被上
        訴人辦理貼現，因而背書轉讓與被上訴人。惟查稜威福公司其後並未依約給
        付貨物與上訴人瑋屏商行，故上訴人二人不應負票據責任。
  （二）一般民間企業前往銀行辦理票據貼現，如面額超過新臺幣（下同）十萬元者
        ，為避免不實票據及空頭支票，均須附上交易憑證（發票），銀行始予貸借
        款項，且僅撥款七、八成。據上訴人事後查知：稜威福公司持向被上訴人辦
        理票貼之支票共計三張，除附表所示二紙支票外，另有面額十六萬元、票載
        發票日八十六年九月二十日之支票，稜威福公司至被上訴人處辦理票貼，被
        上訴人自應提出稜威福公司辦理票貼之交易憑證，被上訴人於本件訴訟中始
        終未予提出，令人懷疑，足見被上訴人未依慣例流程辦理票貼業務，其取得
        系爭支票應有惡意。
  （三）另依銀行辦票貼業務辦法第八條規定，承辦貼現銀行應對申請貼現人之信用
        及商業行為有充分之瞭解始可為之，反之即有重大過失。本件被上訴人給予
        稜威福公司長達一百八十天之票貼期限，可見其對稜威福公司之信用及商業
        行為有充分之了解，惟稜威福公司旋於八十八年四月初即倒閉，亦見被上訴
        人取得系爭支票有重大過失。
  （四）按票據法雖保護善意之第三人，惟依同法第十三條但書及第十四條規定，執
        票人取得票據出於惡意或有重大過失者，不得享有票據上之權利，以保障發
        票人。依上所述，本件被上訴人取得支票為有惡意且有重大過失，則依前開
        規定，被上訴人行使票據權利，顯違誠信原則，自不得享有票據上權利。
  三、證據：援用原審之立證方法。
乙、被上訴人方面：
    被上訴人未於言詞辯論期日到場，惟據其於準備程序到場及提出之書狀所為之聲
    明及陳述如左：
  一、聲明：駁回上訴。
  二、陳述：除與原審判決書所載者相同茲予引用外，補稱：
  （一）票據法第五條第一項規定：「在票據上簽名者，依票上所載文義負責」，系
        爭支票二紙既分別經上訴人甲○○簽發、瑋屏商行背書，業據上訴人當庭自
        認真正，自應依規定負票據責任。
  （二）又同法第十三條規定：「票據債務人不得以自己與執票人之前手間所存抗辯
        事由對抗執票人」，本件上訴人所陳：系爭支票乃其與稜威福公司間之預付
        款票據，而非基於借貸而簽發、背書云云，要均係上訴人與稜威福公司間之
        關係，與票據關係分離，故依上開規定，上訴人等自不得執其與稜威福公司
        間之事由對抗被上訴人。
  （三）訴外人稜威福公司既將系爭支票背書轉讓與被上訴人，被上訴人自得據以主
        張票據權利。按票據貴在流通，執票人並無審查前手之信用及有無給付能力
        之義務，僅須支票具備法定程式即已足，故稜威福公司至被上訴人處辦理票
        貼時有無交付交易憑證，與本件無涉。上訴人主張被上訴人未詳予調查稜威
        福公司之營運狀況，具有惡意及重大過失云云，上訴人自應負舉證責任，其
        未能舉證證明，自應駁回渠等之上訴。
  三、證據：援用原審之立證方法。
    理      由
一、本件被上訴人未於言詞辯論期日到場，核無民事訴訟法第三百八十六條所列各款
    之情形，爰准上訴人聲請，由其一造辯論而為判決。
二、被上訴人起訴主張其執有由上訴人甲○○簽發、並經上訴人瑋屏商行背書如附表
    所示之二紙支票，再經訴外人稜威福公司背書轉讓交付與被上訴人，詎被上訴人
    屆期後提示未獲兌領，上訴人甲○○及瑋屏商行應分別負發票人及背書人之責任
    ，爰依票據法第一百二十六條、第一百三十三條、第一百四十四條、第三十九條
    及第二十九條等規定，提起本訴。
三、上訴人雖均自認系爭支票發票及背書為真正之事實，惟一致以：系爭支票經上訴
    人甲○○簽發、上訴人瑋屏商行背書後交付與訴外人稜威福公司，用以給付瑋屏
    商行與稜威福公司間之貨款，惟稜威福公司其後並未依約給付貨物與上訴人瑋屏
    商行，故上訴人不應負票據責任。一般民間企業前往銀行辦理票據貼現，面額超
    過十萬元者，均須附上交易憑證，銀行始予貸借款項，本件被上訴人於本件訴訟
    中始終未提出稜威福公司前往辦理票貼時交付之交易憑證，令人懷疑，足見被上
    訴人未依慣例流程辦理票貼業務，其取得系爭支票應有惡意。又被上訴人給予稜
    威福公司長達一百八十天之票點期限，可見其對稜威福公司之信用及商業行為有
    充分之了解，惟稜威福公司旋於八十八年四月初即倒閉，亦見被上訴人取得系爭
    支票有重大過失。本件被上訴人取得系爭票據係出於惡意或重大過失，依法自不
    得享有票據上之權利等語資為抗辯。
四、本件被上訴人主張由上訴人甲○○簽發、並經上訴人瑋屏商行背書如附表所示之
    支票二紙，嗣由受款人稜威福公司背書轉讓與被上訴人，被上訴人屆期後提示均
    未獲兌領之事實，業據其於原審提出支票正、反面及存款不足退票單各二紙為證
    ，並經上訴人自認發票及背書為真正，應堪信為真實。
五、就被上訴人主張上訴人瑋屏商行應負背書人責任而言：
  （一）按執票人應以背書之連續，證明其權利，票據法第三十七條定有明文，易言
        之，背書之連續乃權利人資格之證明，基於票據流通性、無因性及交易安全
        ，背書是否連續，祗須依支票背面之記載，形式上得以判斷其連續即可，最
        高法院七十四年臺上字第八一０號判例明揭此旨。而所謂「背書之連續」，
        係指票據上自受款人以至於執票人（即最後之被背書人），在形式上依次銜
        接，不相間斷而言；若有背書不連續情事，對於該不連續部分，不生執票人
        證明權利之效力。
  （二）觀之系爭支票正面上均載明受款人為稜威福公司，而為記名式票據，則依上
        開說明，系爭支票之背書是否連續，自應從受款人（稜威福公司）以至於執
        票人（即被上訴人）間形式上是否依次銜接，不相間斷予以判斷。經查系爭
        支票載有受款人，則背面上自應由受款人稜威福公司先為背書始屬連續，惟
        系爭支票之背面係由上訴人瑋屏商行先為背書，自形式上判斷，即有背書不
        連續之情事。雖上訴人甲○○陳稱：其為瑋屏商行之實際負責人，其於系爭
        支票正面上蓋章，即係代表瑋屏商行簽發，其後再由瑋屏商行背書云云。惟
        查票據乃文義證券，票據上之權利義務悉依票上所載文義定之，上訴人甲○
        ○係以個人名義簽發票據，無足認為係代表瑋屏商行而簽發系爭支票；況上
        訴人瑋屏商行之負責人為黃秀枝，並非甲○○，此有被上訴人於原審提出商
        號資料查詢單附卷可參，是上訴人甲○○亦無從代表瑋屏商行，故仍應認系
        爭支票之發票人為上訴人甲○○，而非上訴人瑋屏商行。系爭支票上有關上
        訴人瑋屏商行之背書不連續，則被上訴人請求上訴人瑋屏商行負背書人責任
        ，自屬無據。
六、就被上訴人主張上訴人甲○○應負發票人責任而言：
    系爭支票上之發票人為上訴人甲○○，而非上訴人瑋屏商行，已如前述，則上訴
    人甲○○自應負發票人責任明確。雖上訴人甲○○辯稱：系爭支票係用以給付瑋
    屏商行與稜威福公司間之貨款，惟稜威福公司其後並未依約給付貨物與上訴人瑋
    屏商行，故上訴人不應負票據責任；又被上訴人取得系爭票據係出於惡意或重大
    過失，依法自不得享有票據上之權利云云。惟查：
  （一）按票據債務人不得以自己與發票人或執票人之前手間所存抗辯之事由對抗執
        票人，但執票人取得票據出於惡意者，不在此限，此為票據法第十三條所明
        定；而此處所謂之「惡意」，係指執票人明知前手與票據債務人間有抗辯事
        由而言，最高法院八十二年台上字第二四七九號判決可資參照。本件上訴人
        甲○○所陳：系爭支票係用以給付瑋屏商行與稜威福公司間之貨款，稜威福
        公司嗣未依約給付貨物云云，縱令屬實，要僅屬上訴人甲○○與稜威福公司
        間之抗辯事由，依前開說明，上訴人甲○○尚不得執此據以對抗執票人即被
        上訴人。另上訴人甲○○又以：被上訴人於辦理票貼時，未要求稜威福公司
        提出交易憑證，亦未對稜威福公司之信用及商業行為充分了解，即行收受系
        爭支票乃具有惡意等語置辯，惟上訴人甲○○就被上訴人明知其與稜威福公
        司間之抗辯事由（即須待稜威公司給付貨物後，上訴人甲○○始給付系爭票
        款）一事，並未舉證以明。又票據為無因及流通證券，票據權利之行使與原
        因關係各自獨立，被上訴人取得其上業已記載完成之系爭支票，自得依票載
        文義行使權利，並無查核票據債務人有無資力之義務，亦無調查原因關係之
        必要，故上訴人指摘被上訴人對於前手稜威福公司之資力未詳予調查，及被
        上訴人未提出稜威福公司與上訴人甲○○間之交易憑證等點，尚屬無據。
  （二）另查票據法第十四條第一項規定：「以惡意或有重大過失取得票據者，不得
        享有票據上之權利」，此處所謂之「惡意或有重大過失」，係指明知或可得
        而知轉讓票據之人，就該票據無權處分而仍予取得者而言，最高法院五十二
        年台上字第一九八七號判例明揭此旨。經查系爭支票確由上訴人甲○○簽發
        後交付與稜威福公司，其後再由稜威福公司背書轉讓與被上訴人，業據兩造
        陳述一致在卷，堪認稜威福公司取得系爭支票為有正當權利，為有權處分之
        人，被上訴人因稜威福公司之背書轉讓而取得，並無前開第十四條第一項所
        謂明知或可得而知稜威福公司為無權處分人之情形，核與該條項構成要件有
        所未合。
  （三）依上，上訴人甲○○既為系爭支票之發票人，自應依票據文義負發票人責任
        ，其雖以被上訴人有票據法第十三條但書及第十四條第一項規定之惡意或重
        大取得系爭支票為辯，均不足採
七、綜上所述，上訴人甲○○為系爭支票之發票人，自應負發票人之責任，從而被上
    訴人訴請上訴人甲○○給付票款三十二萬元，及自附表所示利息起算日起至清償
    日止按週年利率百分之六之利息，核屬有據，應予准許；原審因而判令上訴人甲
    ○○為上開數額及法定利息，並依職權宣告假執行，認事用法並無違誤，上訴人
    甲○○仍予以指摘執詞上訴，尚屬無據，為無理由，應予駁回。另系爭支票上有
    關上訴人瑋屏商行之背書不連續，自無從令其負背書人責任，故被上訴人訴請上
    訴人瑋屏商行與上訴人甲○○連帶給付票款三十二萬元及法定利息，洵非正當，
    應予駁回；原審未予審酌系爭支票上有背書不連續情事，逕行判決上訴人瑋屏商
    行應與發票人負連帶給付票款三十二萬元、法定利息，及依職權宣告假執行一節
    ，確有不當，上訴人瑋屏商行予以指摘求予廢棄，為有理由，本院自應就此部分
    予以廢棄改判之。
八、據上論結：本件上訴人瑋屏商行之上訴為有理由，上訴人甲○○之上訴為無理由
    ，並依民事訴訟法第四百三十六條之一第三項、第三百八十五條第一項前段、第
    四百四十九條第一項、第四百五十條、第七十九條但書、第八十五條第一項但書
    ，判決如主文。
中      華      民      國    八十九    年      二      月    二十五    日
                                民事第二庭審判長法  官   林金吾
                                                法  官   吳青蓉
                                                法  官   黃書苑
右為正本係照原本作成
本判決不得上訴
中      華      民      國   八十九   年      二       月    二十五     日
                                            法院書記官  蔡梅蓮


司法院資訊處製作；財團法人民間司法改革基金會備份。
